【裁判字號】    97,裁,3840
【裁判日期】    970731
【裁判案由】    土地增值稅
【裁判全文】
最  高  行  政  法  院  裁  定
                                      97年度裁字第3840號
聲  請  人  甲○○
                          送達.
                          區○.
上列聲請人因與相對人臺北縣政府稅捐稽徵處間土地增值稅事件
，對於中華民國97年4月24日本院97年度裁字第2351號裁定，聲
請再審，本院裁定如下：
    主  文
再審之聲請駁回。
再審訴訟費用由聲請人負擔。
    理  由
一、按當事人對於本院所為裁定聲請再審，必須有行政訴訟法第
    273條之情形者，始得為之。而該條第1項第1款所謂「適用
    法規顯有錯誤」，係指確定裁判所適用之法規，顯然不合於
    法律規定，或與司法院現尚有效及大法官會議之解釋或本院
    現尚有效之判例顯然違反者而言。
二、本件聲請人前因土地增值稅事件提起撤銷訴訟，經臺北高等
    行政法院以96年度訴字第788號判決，認為起訴無理由而駁
    回其訴。聲請人提起上訴，經本院以97年度裁字第2351號裁
    定（下稱原確定裁定），認其上訴未具體表明原判決違背法
    令之理由及事實，而以上訴不合法，裁定駁回其上訴。為此
    聲請人以該確定裁定為再審對象，提起本件再審之聲請，其
    聲請意旨略謂：以下之法律及事實主張其均曾記載於前案之
    上訴理由狀中，而原確定裁定卻認其未具體表明上訴理由，
    是以該原確定裁定確有「適用法規顯有錯誤」之再審事由存
    在云云。
  (一)聲請人之父李國雄以聲請人名義出售新莊市○○段795地號
    土地（下稱系爭土地），所收價金均由借名人李國雄逕為收
    取，故系爭土地漲價利益之實質享有者自係借名人，非聲請
    人。
  (二)基於行政法上之「確認效力」與「構成要件效力」，本案先
    前由地政機關所為「改算地價」之行政處分所確認之事實，
    即「改算後之土地公告現值」，相對人自應予以承認，作為
    核課本件土地增值稅之「既定構成要件」。
  (三)本案應比照「以低於土地公告現值購入公共設施保留地，轉
    贈政府機關，以節省綜合所得稅」案，採行「既往不究之預
    告終止制度」，以彌補公共設施保留地所有權人之特別犧牲
    ，用符「信賴保護原則」及「平等原則」。
  (四)相對人連續共十次實質審查作成土地增值稅免稅證明書之查
    定處分時，適用當時法令並無錯誤，更為行為時普遍通案之
    行政先例，且因聲請人未申請復查而告確定，自不因嗣後適
    用法令之見解變更而受影響云云。
三、經查：
  (一)本院在審查上訴案件之上訴合法門檻（即上訴人所提之上訴
    理由，是否已對原判決違背法令之處為具體指摘），是以上
    訴理由狀之記載內容為外觀形式觀察，是否足以形成原判決
    有違法可能性之初步確信。若無法形成此等初步確信，該等
    上訴即未能通過「上訴合法」門檻之審查。
  (二)而在上開標準下，前開確定裁定，針對聲請人在前案所主張
    之前開上訴理由內容，認其未達「具體指摘」之上訴合法門
    檻，基於下述理由，自屬有據。聲請人在本件再審聲請中以
    適用法規顯有錯誤為由，聲請再審，難認有理由。
    1.有關聲請人主張：「其非系爭土地漲價利益之實質享有人
      」一節，核屬事實認定之問題，屬於事實審法院之職權。
      若當事人認事實審法院認定事實過程中有「違背法令」之
      具體事由，應對該具體事由內容及所違反之程序法規範、
      證據法則或經驗法則內容為詳實之陳明，不然即難謂其對
      原判決違背法令之處有具體指摘。
    2.有關聲請人主張：「系爭土地之稅基量化，應尊重地政機
      關之前階段處分，而承認前階段處分有『確認效力』與『
      構成要件效力』」一節。簡言之，「確認效力」與「構成
      要件效力」是行政法法學之學理見解，但其效力本即相對
      的，要受實體法之節制。因此在司法實務上是否被承認，
      須視個案情形，而單獨決定。而本案中正是因為涉及稅捐
      規避行為，所以以往之私法上安排，因為違反經濟實質，
      才要從稅法之獨立性立場予以規正，此時從實體法之觀點
      ，當然不能承認系爭土地前階段之地政機關「改算地價」
      處分，難認聲請人前程序之上訴理由已對原判決有如何合
      於不適用法規或適用法規不當之情形為具體之指摘。
    3.有關聲請人主張：「本案應既往不究，以維信賴保護原則
      及平等原則」，實則當原判決認定該案涉及稅捐規避，因
      為稅捐規避者本身即在濫用私法上法律關係之選擇權限，
      明顯缺乏「信賴基礎」，因此本案並無「信賴保護原則」
      適用之可能。而平等原則之適用，必須有系爭案事實重要
      特徵相同之先例事實及處理結果存在為其基礎。若對此無
      法為具體之指明，平等原則即無從引用。
    4.有關聲請人主張：「本案涉及適用法令之見解變更，其先
      前依舊見解所為之免稅查定處分，不因新見解之變更而受
      影響」一節。實則只要法規範基礎沒有變更，原則上即無
      新、舊見解變更所生之信賴保護議題存在。何況本案涉及
      「稅捐規避」，相對人才有新見解之作成，此時更無新舊
      法律見解變更之議題。
  (三)總結以上所述，本件聲請人對於本院97年度裁字第2351號裁
    定聲請再審，為無理由，應予駁回。
四、據上論結，本件聲請為無理由。依行政訴訟法第283條、第2
    78條第2項、第104條、民事訴訟法第95條、第78條，裁定如
    主文。
中    華    民    國    97    年    7     月    31    日
                    最高行政法院第一庭
                        審判長法官  鄭  淑  貞
                              法官  吳  慧  娟
                              法官  劉  介  中
                              法官  鄭  小  康
                              法官  帥  嘉  寶
以  上  正  本  證  明  與  原  本  無  異
中    華    民    國    97    年    8     月    1     日
                              書記官  莊  俊  亨


司法院資訊處製作；財團法人民間司法改革基金會備份。
